臺灣澎湖地方法院行政訴訟判決
111年度交字第3號
原      告  洪溢成  

被      告  交通部公路總局高雄區監理所

法定代理人  李瑞銘  
被      告  交通部公路總局高雄區監理所澎湖監理站

法定代理人  王文強  

上列當事人間因交通裁決事件，原告不服被告交通部公路總局高
雄區監理所民國111年4月18日裁字第84-ZYZC10417號裁決之處分
，提起行政訴訟，本院判決如下：
    主      文
原告之訴駁回。
訴訟費用新臺幣參佰元由原告負擔。
    事實及理由
一、程序事項：按行政訴訟法第237條之7規定，交通裁決事件之
    裁判，得不經言詞辯論為之。本件屬交通裁決事件，依兩造
    所述各節及卷內資料其事證已臻明確，本院認無經言詞辯論
    之必要，爰不經言詞辯論而為判決。
二、事實概要：原告於民國111年2月15日1時2分許，駕駛車牌號
    碼000-000號自用大貨車(下稱系爭車輛)，行經國道1號北上
    9.4公里處，因「裝載貨物行經設有地磅處所5公里內路段未
    依號誌指示過磅」之違規行為，經內政部警政署國道公路警
    察局第一公路警察大隊（下稱舉發機關）員警攔停並填製掌
    電字第ZYZC10417號舉發違反道路交通管理事件通知單（下
    稱舉發通知單）當場舉發。嗣原告於111年2月24日陳述不服
    舉發，經被告交通部公路總局高雄區監理所澎湖監理站(下
    稱澎湖監理站)函詢舉發機關後，認原告確有上揭違規行為
    ，而以111年3月29日高監澎站字第1110040090號函（下稱系
    爭函文）通知繳納罰鍰，嗣被告交通部公路總局高雄區監理
    所(下稱高雄區監理所)乃依道路交通管理處罰條例（下稱處
    罰條例）第29條之2第4項規定，於111年4月18日開立裁字第
    84-ZYZC10417號裁決書(下稱原處分)，裁處原告「罰鍰新臺
    幣（下同）9萬元，並記違規點數2點」，原告不服，遂提起
    本件行政訴訟。 
三、原告主張：原告於111年2月15日1時2分許，駕駛系爭車輛，
    看到地磅站標誌時，距地磅站已不到1公里，且當時系爭車
    輛行駛於內側車道，貿然切換車道至外側車道，勢必導致車
    禍衍生重大公安事件，權衡輕重不得不放棄過磅，依行政罰
    法第13條緊急避難之規定，自應不予處罰等語。並聲明：㈠
    原處分撤銷。㈡系爭函文之處分予以撤銷。　
四、被告則以：
  ㈠本案依原告所提交通違規陳述單內容及勘驗蒐證光碟後可知
    ，原告對其違規事實並不爭執，僅表示不知大貨車依規定要
    過磅，惟依行政罰法第8條前段：「不得因不知法規而免除
    行政處罰責任」，是原告難以其不知交通法規而主張阻卻行
    政處罰責任。
  ㈡又原告主張看到地磅站標誌時，距地磅站已不到1公里，貿然
    切換車道，勢必導致車禍，不得不放棄過磅云云。惟國道路
    段告示牌於各地磅處所前均設有「減速進站」、「閃光燈亮
    時載重大貨車過磅」、「地磅站」等各項告示牌用以提醒駕
    駛人已接近地磅站且應注意閃燈。原告車輛係載有重物(蔬
    果)之車輛，自應知悉大貨車載貨應過磅之規定，於行駛接
    近地磅站時應注意且靠右側車道行駛，於看見告示牌後，即
    應調整行車態樣至可前往排隊過磅之狀態，難認其未依規定
    過磅係出於不得已之行為。
  ㈢處罰條例第29條之2第4項規定於94年12月28日增訂，立法理
    由表明：「為避免嚴重超載者採取消極方式抗拒過磅，甚至
    拒絕停車接受稽查等，危害行車安全，爰增訂第四項規定。
    」。復於105年11月16日修正加重處罰，其立法理由復表明
    ：「原條文拒絕過磅與違規超重之罰則顯失均衡，導致載重
    車輛以拒絕過磅規避嚴重超重之處罰。各警察機關舉發拒絕
    過磅之件數遠多於違規超載。以103年舉發件數為例，各警
    察機關舉發違規超載計1萬1,984件，舉發拒絕過磅則有1萬8
    ,890件，拒絕過磅較超載之舉發件數多出6,906件(+57.63%)
    。顯見違規駕駛人(業者)已將拒磅罰鍰納入營運成本，以拒
    絕配合過磅之方式規避重罰，使超重罰則形同具文。爰加重
    拒絕配合過磅之罰鍰金額。」等語，說明本項立法目的在於
    使汽車裝載貨物者，課其停車稽查義務，以避免其裝載之貨
    物過重致損害大眾行車安全。本案車輛載運貨物過汐止地磅
    站時，仍行駛於主線車道，未進入地磅過磅之車道，違規屬
    實，舉發單位員警依事實舉發並無不當。
　㈣聲明：原告之訴駁回。　　
五、本院之判斷：
  ㈠按汽車裝載貨物行經設有地磅處所5公里內路段，未依標誌、
    標線、號誌指示或不服從交通勤務警察或依法令執行交通稽
    查任務人員之指揮過磅者，處汽車駕駛人9萬元罰鍰，並得
    強制其過磅。其應歸責於汽車所有人時，除處汽車所有人罰
    鍰及記該汽車違規紀錄1次外，汽車駕駛人仍應依第63條第1
    項第2款規定記違規點數2點。處罰條例第29條之2第4項定有
    明文。　　
  ㈡經查：原告駕駛系爭車輛，於上揭時、地，載運貨物，行經
    國道1號北向9.4公里處汐止地磅站入口處，而未進入地磅站
    過磅，舉發機關以原告有上開違規行為開立系爭舉發單舉發
    ，經原告表示不服，澎湖監理站函由舉發機關查證仍認屬實
    ，而以系爭函文通知繳納罰鍰，並經高雄區監理所以原處分
    進行裁處之情，為兩造所不爭執，並有舉發通知單、原告之
    交通違規案件陳述書、舉發機關111年3月15日國道警一交字
    第1111702224號函、澎湖監理站111年3月29日高監澎站字第
    1110040090號函、高雄區監理所111年4月18日裁字第84-ZYZ
    C10417號裁決書在卷可按（見本院卷第35至48頁），此部分
    事實首堪認定。
  ㈢請求撤銷原處分部分：
　　原告主張其原為遊覽車司機，而遊覽車係驗車時才要過磅，
    嗣因疫情無客可載，轉職為貨運駕駛，不知大貨車一定要進
    站過磅，並非故意違規，且看到地磅站標誌時，距地磅站不
    到1公里，貿然切換車道車道，勢必導致車禍衍生重大公安
    事件云云。惟按行政罰法第13條規定：「因避免自己或他人
    生命、身體、自由、名譽或財產之緊急危難而出於不得已之
    行為，不予處罰。但避難行為過當者，得減輕或免除其處罰
    。」，所稱緊急危難情狀，必須有緊急危難的存在，始足當
    之，即如果行為人沒有立即採取避難措施，有可能喪失救助
    法益的機會，而無法阻止損害的發生或可能造成擴大損害的
    狀況。而所謂不得已應係指具體狀況下，行為人除了採取措
    施外，別無其他更適當的選擇，即指行為人面對利益衝突時
    ，不得不選擇犧牲某利益以保護特定 法益的主觀心態。故
    緊急避難係自己或他人之生命、身體、自由、名譽或財產於
    客觀上已發生猝不及防之一定危難，倘行為人未立即採取避
    難措施，即有可能喪失救助法益之機會，而無法阻止危難之
    發生或擴大，故須由行為人自行以不得已之手段為避難行為
    ，始有其適用。查系爭車輛行駛至地磅站前，沿途會經過「
    貨車過磅」標誌及「前二公里載重大貨車過磅」附牌、「貨
    車過磅」標誌及「前一公里載重大貨車過磅」附牌、「閃光
    燈亮時，載重大貨車過磅↗」標誌（牌面頂端附設2顆黃色閃
    亮警示燈）、「外車道直行車地磅站↗」標誌，有Google街
    景地圖(見本院卷第63至67、75至77頁)在卷可稽。而就上開
    標誌之懸掛位置、面積大小、相隔距離而言，足令行經該處
    之駕駛人清楚辨識此等標誌之設置，且道路交通標誌之判讀
    ，駕駛人本即應隨時注意車前狀況及其行進車輛方向之交通
    標誌。原告駕駛系爭車輛沿國道1號往北方向行近汐止地磅
    站時，對於現場所設置之告示，應有注意與遵守義務，依卷
    內事證，原告並無不能注意應前往過磅之情事。從而，原告
    駕駛系爭車輛所處位置距設有地磅處所之車行距離5 公里內
    路段，有於上開時、地，未依標誌指示停車過磅之違規行為
    ，縱非故意，亦難謂無應注意並能注意而不注意之過失。而
    原告駕駛系爭車輛行經地磅站未過磅，雖非故意，但係出自
    於原告之過失，原告應得於地磅站前兩公里處即可變換車道
    準備駛入地磅站過磅，其不得因自己之過失以致未於適當距
    離變換車道進入地磅站，而認客觀上有緊急危難狀態存在，
    是原告主張因來不及變換車道而有緊急避難事由，應予免罰
    云云，即非有據。 
  ㈣請求撤銷系爭函文部分：
　　按行政機關對於同一事件，多次為內容相同之意思表示，乃指行政機關作成處分後，於答覆申請人時，再重申先前所為之確定處分，而未重為實質決定，性質僅屬觀念通知，而非行政處分，不得為行政爭訟之客體。又行政機關單純事實之敘述、理由之說明，或就某事件之處理經過通知當事人，並未損及其任何權益，為欠缺法效性之觀念通知，並非行政處分（臺北高等行政法院101年度交上字第4號行政判決理由五意旨參照）。系爭函文僅係回覆原告交通違規案件陳述之說明，並告知舉發單位依事實舉發並無不當，核屬觀念通知性質，並非對本件違規事實所為之交通裁決，而非行政處分，自不得為撤銷訴訟之標的，此部分起訴不合法，亦應予駁回。
  ㈤綜上，原告請求撤銷原處分，為無理由，應予駁回；又如前
    所述系爭函文依其性質僅屬於觀念通知，非行政處分，原告
    訴請撤銷系爭函文，其起訴自屬不備其他要件且不可補正，
    則為不合法，本應以裁定駁回，爰以較為慎重之判決駁回原
    告之訴。
  ㈥又原告若因原處分所處罰鍰而有經濟上之困難，被告亦有提
    供分期繳納罰鍰之方式，此部分宜由原告與被告另為聯繫辦
    理，併此敘明。 
六、本件事證已明確，兩造其餘攻擊及防禦方法，均與本件判決
    結果不生影響，爰不一一論駁，併予敘明。
七、交通裁決事件之起訴，按件徵收300元；行政法院為訴訟費
    用之裁判時，應確定其費用額；訴訟費用指裁判費及其他進
     行訴訟之必要費用，由敗訴之當事人負擔，行政訴訟法第2
    37條之5第1項第1款、第237條之8第1項及第98條第1項本文
    分別定有明文。本件除徵收第一審裁判費300元外，即無其
    他訴訟費用支出，故本件訴訟費用額確定為300元，應由敗
    訴之原告負擔。
八、據上論結，本件原告之訴為部分無理由，部分不合法，依行
    政訴訟法第98條第1項前段、第237條之7、第237條之8第1項
    、第236條、第107條第1項第10款，判決如主文。
中　　華　　民　　國　　111 　年　　10　　月　　20　　日
                    行政訴訟庭法　官　陳順輝
以上正本係照原本作成。
如不服本判決，應於判決送達後20日內，向本院提出上訴狀並表
明上訴理由（原判決所違背之法令及其具體內容或依訴訟資料可
認為原判決有違背法令之具體事實），其未載明上訴理由者，應
於提出上訴後20日內向本院補提理由書（上訴狀及上訴理由書均
須按他造人數附繕本，如未按期補提上訴理由書，則逕予駁回上
訴），並應繳納上訴裁判費新臺幣750元。
中　　華　　民　　國　　111 　年　　10　　月　　20　　日
                              書記官　祝語萱